臺中高等行政法院判決　　　　　　　　　　　　　　　九十年度訴字第一六七九號
　　　　　　　　　　　　　　　.
　　原　　　告　長琳興業有限公司
　　代　表　人　甲○○
　　代　表　人　乙○○
　　訴訟代理人　丙○○
右當事人間因營利事業所得稅事件，原告不服財政部中華民國九十年十月三十一日台
財訴字第○九○○○四○二五四號訴願決定，提起行政訴訟。本院判決如左︰
　　主  文
原告之訴駁回。
訴訟費用由原告負擔。
　　事  實
甲、事實概要：
緣原告民國八十六年度營利事業所得稅結算申報，原列報全年所得額虧損新台幣（下
同）四、０四三、四一二元，被告所屬彰化縣分局初查時原告出具同意書同意剔除營
業成本四、０九七、五七四元，核定其全年所得額為五四、一六二元，嗣經被告事後
抽核，因原告無法提示帳簿憑證供核，乃依所得稅法第八十三條規定，按營利事業同
業利潤標準（下稱同業利潤標準）核定全年所得額為六、三九七、三二四元，應補稅
額一、五八七、二五０元。原告不服，申經復查，未獲變更，提起訴願。亦遭決定駁
回，遂提起本件行政訴訟。
乙、兩造之聲明﹕
一、原告訴之聲明﹕請求判決原處分及訴願決定均撤銷。
二、被告答辯之聲明﹕請求判決駁回原告之訴。
丙、兩造之陳述﹕
一、原告起訴意旨略以﹕
（一）原告長琳興業有限公司八十六年度營利事業所得稅結算申報，因原告所得虧損
      四百零四萬三千四百一十二元整，原處分機關即被告書面審查時，要求原告出
      具同意書，同意剔除營業成本四百零九萬七千五百七十四元，核定全年所得額
      為五萬四千一百六十二元，嗣原處分機關又再行事後抽核，因原告之帳簿憑證
      送交稅務代理人查核，竟因九二一大地震而致該帳簿憑證滅失，被告即驟依營
      利事業同業利潤標準，核定原告全年所得額為六百三十九萬七千三百二十四元
      ，應補徵稅額一百五十八萬七千二百五十元整。被告依營利事業同業利潤標準
      核課原告之營利事業所得於法顯屬無據。經原告提起復查、訴願，均未獲變更
      ，爰依法提起行政訴訟。
（二）查該復查、訴願駁回原告請求之理由係以﹕「原告未依規定將營利事業之帳簿
      憑證，留置於營業場所，且縱係送交稅務代理人辦理稅務簽證，以致滅失，亦
      尚無明文規定得以以前三個年度核定之純益率之平均數核定其所得額之適用」
      以為其依據。惟查﹕
　１、按營利事業所得稅查核準則第十一條第二項及第四項規定﹕「營利事業當年度
      關係所得額之全部或一部之原始憑證，因遭受不可抗力災害或有關機關因公調
      閱，以致滅失者，稽徵機關得依該事業以前三個年度經稽徵機關核定純益率之
      平均數核定之。營利事業之帳簿憑證，顯為緊急避免不可抗力災害損失，或有
      關機關因公調閱，或送交稅務代理人查核簽證外，應留置於營業場所。其因攜
      離營業場所，以致滅失者，該期間所得額，稽徵機關應依所得稅法第八十三條
      及同法施行細則第八十一條規定，就查得資料或同業利潤標準予以核定。」本
      件原告八十六年度之帳簿憑證係因九二一大地震而滅失，其自係遭受不可抗力
      之災害，故稅捐機關自應係該事業以前三個年度經稽徵機關核定純益率之平均
      數核定之。
　２、再退步言之，原告之帳簿憑證係送交稅務代理人查核簽證時，因稅務代理人存
    　放原告稅務帳冊資料之處所，因九二一大地震而滅失，則依首揭規定稽徵機關
    　應依查得資料或同業利潤標準予以核定。本件原告就八十六年營利事業所得稅
    　亦已按照規定結算申報，被告再次審查時，審閱相關資料，亦同意原告出具同
    　意書剔除營業成本四百零九萬七千五百七十四元，因而核定全年所得額為五萬
    　四千一百六十二元。且原告之帳簿憑證原本雖已滅失，惟替原告查核簽證之合
    　格會計師湯清奇會計師就原告之會計帳冊亦留有底稿，均足供被告惟查核之用
    　。故而被告對於原告八十六年度之營業所得業經二度查核，且可依會計師所能
    　提供之底稿就查得資料為其核定基準，惟被告卻選擇最不利於原告之方式，以
    　同業利潤標準核定所得稅，其所為之行政處分，顯違反人民正當合理之信賴。
　３、又「行政行為應以誠實信用之方法為之，並應保護人民正當合理之信賴」、「
　　　行政機關就該管行政程序，應於當事人有利及不利之情形一律注意」行政程序
　　　法第八條及第九條分定明文。本件原告之帳冊資料原本滅失，確實因九二一大
　　　地震之不可抗力原因而滅失﹔被告復就原告之帳冊已經二度查核﹔湯清奇會計
　　　師復得提出原告帳冊之底稿供被告查核，惟被告驟依據同業利潤標準核定所得
　　　稅，其所為之行政處分對於原告有利之情形未予注意，更未予誠實信用之方法
　　　為之。
（三）為此狀請鈞院鑒核，嗣判決如訴之聲明，庶符法制，以保權益等語。
二、被告答辯意旨略以﹕
（一）按「營利事業應保持足以正確計算其營利事業所得額之帳簿憑證及會計紀錄。
　　　前項帳簿憑證及會計紀錄之設置、取得、使用、保管、驗印、會計處理及其他
　　　有關事項之管理辦法，由財政部另定之。」及「稽徵機關進行調查或復查時，
　　　納稅義務人應提示有關各種證明所得額之帳簿、文據，其未提示者，稽徵機關
　　　得依查得之資料或同業利潤標準，核定其所得額。」為所得稅法第二十一條及
　　　第八十三條第一項所明定。又「營利事業之帳簿憑證，除為緊急避免不可抗力
　　　災害損失、或有關機關因公調閱或送交合格會計師查核簽證外，應留置於營業
　　　場所，以備主管稽徵機關隨時查核。」、「營利事業設置之帳簿，除有關未結
　　　會計事項者外，應於會計年度決算程序辦理終了至少保存十年。但因不可抗力
　　　之災害而損毀或滅失，報經主管稽徵機關查明屬實者，不在此限。」、「帳簿
　　　文據，其關係所得額之一部而未能提示者，依所得稅法施行細則第八十一條之
　　　規定辦理。但其核定所得額，以不超過當年度全部營業收入淨額依同業利潤標
　　　準核定之所得額為限。」、「營利事業當年度關係所得額之全部或一部之原始
　　　憑證，因遭受不可抗力災害或有關機關因公調閱，以致滅失者，稽徵機關得依
　　　該事業以前三個年度經稽徵機關核定純益率之平均數核定之。營利事業之帳簿
　　　憑證，除為緊急避免不可抗力災害損失，或有關機關因公調閱，或送交稅務代
　　　理人查核簽證外，應留置於營業場所。其因攜離營業場所，以致滅失者，該期
　　　間所得額，稽徵機關應依所得稅法第八十三條及同法施行細則第八十一條規定
　　　，就查得資料或同業利潤標準予以核定。」分別為稅捐稽徵機關管理營利事業
　　　會計帳簿憑證辦法第二十五條、第二十六條第一項暨營利事業所得稅查核準則
　　　（以下簡稱查核準則）第六條第一項、第十一條第二項、第四項所明定。次按
　　　「稽徵機關對於會計師依本辦法代理所得稅簽證申報案件，除對所提供之查核
　　　報告、查核工作底稿以及其他有關表報說明尚有疑問或認為尚有應行查核事項
　　　，得向該會計師查詢，或通知會計師限期補具查核說明文件，或通知會計師向
　　　委託人調閱帳簿文據並備詢說明外，應就書面查核認定。但會計師逾期未提送
　　　帳簿文據或喪失稅務代理人資格，或其他原因致無法通知時，稽徵機關得直接
　　　向該委託人調取帳簿文據查核。稽徵機關得視人力許可，對前項書面查核認定
　　　案件，定期實地抽查，‧‧‧」、「營利事業所得稅委託會計師查核簽證申報
      ，並經稽徵機關書面審查核定後，稽徵機關於五年內進行抽查時，如該會計師
      及營利事業均不能於限期內提供帳證供查核者，應依照所得稅法第八十三條之
      規定，按營利事業各業同業利潤標準核定。」復為會計師代理所得稅事務辦法
      第十四條所明定及財政部六十三年六月二十八日台財稅第三四六四七號函所明
      釋。
（二）查原告係經營輪胎製造、銷售業務，本期申報營業收入淨額五九、七九一、二
      七０元，全年虧損四、０四三、四一二元，被告機關所屬彰化縣分局初查時原
      告出具同意書同意剔除營業成本四、０九七、五七四元，核定其全年所得額為
      五四、一六二元，嗣經被告機關事後抽核，通知其提示八十六年度帳簿憑證資
      料供核，原告出具說明書稱其八十六年度帳務係委託健群會計事務所代為處理
      ，並委託運智聯合會計師事務所湯清奇會計師辦理查核簽證，其於八十八年八
      月間為應被告機關所屬彰化縣分局查核八十六年度營利事業所得稅結算申報案
      件，故將該年度帳證資料，委由該會計事務所再詳細核對後代為送核，因該會
      計事務所房屋於八十八年九月二十一日遭九二一地震倒塌，致其帳證資料滅失
      而無法提示，經被告機關以其帳簿憑證未依規定留置於營業場所無法提示供核
      ，依首揭查核準則第十一條第四項規定，應依所得稅法第八十三條規定以其行
      業代號二四０一－一一同業利潤標準淨利率百分之十，核定其營業淨利為五、
      九七九、一二七元，加非營業收入四一八、一九七元，核定其全年所得額為六
      、三九七、三二四元，應補稅額一、五八七、二五０元。原告不服，復查主張
      其八十六年度帳證資料，因受其委託處理帳務之會計事務所房屋適逢八十八年
      九二一地震倒塌，致其帳證資料滅失而無法提示，請准依首揭查核準則第十一
      條規定從寬核定云云。經查依首揭稅捐稽徵機關管理營利事業會計帳簿憑證辦
      法第二十五條第一項規定，營利事業之帳簿憑證，除為緊急避免不可抗力災害
      損失、或有關機關因公調閱或送交合格會計師查核簽證外，應留置於營業場所
      ，本案原告八十六年度之帳簿憑證資料，自稱係於其委託處理帳務之會計事務
      所而滅失，未依規定留置於營業場所保存，並無首揭查核準則第十一條第二項
      得依以前三個年度經稽徵機關核定純益率之平均數核定其所得額之適用。次查
      本案原告之帳簿憑證既非送交稅務代理人辦理稅務簽證時滅失，且縱係因送交
      稅務代理人辦理稅務簽證以致滅失，亦尚無明文規定得以以前三個年度核定之
      純益率之平均數核定其所得額之適用（前行政法院八十四年度判字第三０一號
      判決可資參照），是被告機關依同業利潤標準核定其全年所得額六、三九七、
      三二四元，依法並無不合，復查後乃予維持。原告不服循序提起訴願，訴稱其
      八十六年度帳證資料存放之處所於八十八年九月二十一日因地震房屋倒塌致該
      等帳證資料無法得以保全，且無法提示供稽徵機關查核為不爭之事實，查該「
      健群會計事務所」為其自成立以來即長期於此處理帳務之固定辦公處所，屬其
      處理會計帳務之部門辦公處所，依所得稅法第十條所稱固定營業場所之定義為
      「經營事業之固定場所，包括管理處、分支機構、事務所、工廠、工作場、棧
      房、礦場、及建築工程場所」，故該事務所即已接受為其長期委託處理會計事
      務，該事務所所在地應視為其營業場所之一部分，否則如何為其處理繁瑣之會
      計事務，實無疑義，其次為因應稽徵機關經常性之查對工作，將帳證資料置於
      該事務所之辦公處所免於帳證資料經常性之搬移並避免遺失之風險實屬須要，
      健群會計事務所所在地即屬其之營業場所之一部分，因遭受九二一震災波及使
      其帳證資料遺失致無法提示為非人力所及之災變，請准依首揭查核準則第十一
      條規定從寬核定云云。訴經財政部訴願決定以有關營利事業帳簿憑證之保存，
      依首揭稅捐稽徵機關管理營利事業會計帳簿憑證辦法第二十五條第一項規定，
      除為緊急避免不可抗力災害損失、或有關機關因公調閱或送交合格會計師查核
      簽證外，應留置於營業場所，本案原告八十六年度之帳簿憑證資料，係於其委
      託處理帳務之會計事務所滅失，而未依規定留置於營業場所保存以致滅失，並
      無首揭查核準則第十一條第二項得依以前三個年度經稽徵機關核定純益率之平
      均數核定其所得額之適用，又依所得稅法第十條第一項及營業稅法施行細則第
      四條所稱之固定營業場所，指「經營（銷售貨物或勞務）事業之固定場所，包
      括總機購、管理處、分支機構、事務所、工廠、工作場、棧房、礦場、及建築
      工程場所。」，本案原告之八十六年度帳證資料係存放於受其委託處理帳務之
      會計事務所滅失，而該處所並非前揭稅法所稱之原告之固定營業場所，原告稱
      該會計事務所為其長期委託處理會計事務，應視為其營業場所之一部分乙節，
      顯係誤解，所訴核無足採，遂駁回其訴願。原告仍未甘服，提起本訴訟。
（三）原告仍執詞訴稱其八十六年度之帳簿憑證資料，於其委託處理帳務之會計事務
      所因九二一大地震房屋倒塌滅失，自係遭受不可抗力之災害，稽徵機關自應以
      其以前三個年度經稽徵機關核定純益率之平均數核定其所得額，並稱其帳簿憑
      證原本雖已滅失，惟其委任查核簽證之湯清奇會計師留有底稿足供被告機關查
      核，被告機關對其八十六年度之營利所得二次查核，且可依會計師所能提供之
      底稿資料為核定基準，被告機關卻選擇最不利於原告之同業利潤標準核課，顯
      違反人民合理之信賴云云。
（四）經查原告八十六年度之帳簿憑證資料未依規定留置於營業場所保存，且並非於
      送交其稅務代理人湯清奇會計師查核簽證時滅失，而係於其委託處理帳務之會
      計事務所滅失，已如前述，亦為原告所不爭之事實，則其自無首揭查核準則第
      十一條第二項以其以前三個年度經稽徵機關核定純益率之平均數核定其所得額
      規定之適用，被告機關依首揭所得稅法第八十三條規定以同業利潤標準核定，
      於法並無不合，原告並無新事證仍執詞提起訴訟，顯無可採。次查有關原告主
      張其八十六年度係經湯清奇會計師查核簽證，被告機關可依會計師工作底稿核
      定乙節，經查原告本期營利事業所得稅結算申報係經會計師查核簽證案件，經
      被告機關初查書面審查剔除營業成本四、０九七、五七四元，核定其全年所得
      額為五四、一六二元，嗣被告機關依首揭會計師代理所得稅事務辦法第十四條
      第二項規定予以抽查，原告即應依被告機關所定期限提示帳簿憑證供核，本案
      原告之帳簿憑證既非為緊急避免不可抗力災害損失、或有關機關因公調閱或送
      交合格會計師查核簽證，而攜離營業場所以致滅失無法提示供核，被告機關依
      所得稅法第八十三條規定以同業利潤標準核定，依首揭查核準則第十一條第四
      項及財政部六十三年六月二十八日台財稅第三四六四七號函釋規定，洵屬適法
      。原告主張被告機關可依會計師工作底稿核定乙詞，殊無足採。基上論結，原
      處分及所為復查、訴願決定並無違誤，請准如訴之聲明判決等語。
　　理  由
一、按「稽徵機關進行調查或復查時，納稅義務人應提示有關各種證明所得額之帳簿
    、文據；其未提示者，稽徵機關得依查得之資料或同業利潤標準，核定其所得額
    」；「營利事業之帳簿憑證，除為緊急避免不可抗力災害損失或有關機關因公調
    閱，或送交稅務代理人查核簽證外，應留置於營業場所。其因攜離營業場所，以
    致滅失者，該期間所得額，稽徵機關應依所得稅法第八十三條及同法施行細第八
    十一條規定，就查得資料或同業利潤標準予以核定。」為所得稅法第八十三條第
    一項及查核準則第十一條第四項所明定。復按「原告五十三年度有關帳簿既非為
    避免預測不可抗力災害、或有關機關調閱，而係其會計人員攜離營業場所於返家
    中途中遺失，以致於該管稽徵機關調查時無從提示，依照所得稅法第八十三條第
    一項及五十三年度營利事業所得稅結算申報查帳準則第十一條第三項規定，原處
    分官署依同業利潤標準以核定其所得額，顯非無據。又該項帳簿既非因遭受不可
    抗力災害或有關機關因公調閱以致滅失，原告復未報經該管稽徵機關核准，按之
    同查帳準則第十一條第一項規定之反面解釋，原告自無主張俟其另行設置新帳，
    以供稽徵機關查帳核定之餘地。」亦為改制前行政法院五十七年判字第三○五號
    著有判例。
二、本件原告八十六年度營利事業所得稅結算申報，原列報全年所得額虧損四、０四
    三、四一二元，被告所屬彰化縣分局初查時原告出具同意書同意剔除營業成本四
    、０九七、五七四元，核定其全年所得額為五四、一六二元，嗣經被告事後抽核
    ，因原告無法提示帳簿憑證供核，乃依所得稅法第八十三條規定，按營利事業同
    業利潤標準（下稱同業利潤標準）核定全年所得額為六、三九七、三二四元，應
    補稅額一、五八七、二五０元。
三、原告雖起訴主張其八十六年度之帳簿憑證資料，於其委託處理帳務之會計事務所
    因九二一大地震房屋倒塌滅失，自係遭受不可抗力之災害，稽徵機關自應以其以
    前三個年度經稽徵機關核定純益率之平均數核定其所得額，並稱其帳簿憑證原本
    雖已滅失，惟其委任查核簽證之湯清奇會計師留有底稿足供被告機關查核，被告
    機關對其八十六年度之營利所得二次查核，且可依會計師所能提供之底稿資料為
    核定基準，被告機關卻選擇最不利於原告之同業利潤標準核課，顯違反人民合理
    之信賴等語。
四、惟查，原告八十六年度之帳簿憑證資料未依規定留置於營業場所保存，且並非於
    送交其稅務代理人湯清奇會計師查核簽證時滅失，而係於其委託處理帳務之會計
    事務所滅失，為原告所不爭。是本件原告前揭帳簿憑證滅失之情形，核與上開查
    核準則第十一條第四項規定，營利事業之帳簿憑證，除為緊急避免不可抗力災害
    損失，或有關機關因公調閱，或送交稅務代理人查核簽證外，應留置於營業場所
    之情形不合，原告既未能提示客觀資料證明其帳簿憑證係因送交稅務代理人查核
    簽證以致攜離營業場所，且其所滅失者為該年度之全部帳冊憑證，而非僅係該年
    度之全部或一部之原始憑證，且原告滅失上開帳冊憑證後，亦無證據足認其已報
    經該管稽徵機關核准，自難據以主張依查核準則第十一條第二項規定，按其前三
    年經稽徵機關核定純益率之平均數核定之。原告又主張其八十六年度係經湯清奇
    會計師查核簽證，被告機關可依會計師工作底稿核定乙節。經查，會計師之工作
    底稿並非帳簿憑證，自無法據會計師之工作底稿作為查核之依據。原告本期營利
    事業所得稅結算申報係經會計師查核簽證案件，經被告機關初查書面審查剔除營
    業成本四、０九七、五七四元，核定其全年所得額為五四、一六二元，嗣被告機
    關依首揭會計師代理所得稅事務辦法第十四條第二項規定予以抽查，原告即應依
    被告機關所定期限提示帳簿憑證供核，本件原告之帳簿憑證既非為緊急避免不可
    抗力災害損失、或有關機關因公調閱或送交合格會計師查核簽證，而攜離營業場
    所以致滅失無法提示供核，被告因原告無法提示帳簿憑證供核，乃依所得稅法第
    八十三條第一項及查核準則第十一條第四項規定，按營利事業同業利潤標準核定
    全年所得額為六、三九七、三二四元，應補稅額一、五八七、二五０元，揆諸首
    揭說明，於法並無不合，訴願決定予予維持，亦無違誤，原告起訴意旨，非有理
    由，應予駁回。本件事證已明確，原告請求訊問證人會計師湯清奇，核無必要，
    併此敘明。
據上論結，本件原告之訴為無理由，依行政訴訟法第一百九十五條第一項後段、第九
十八條第三項前段，判決如主文。
中　　華　　民　　國　　九十一　　　年　　　三　　　　月　　十五　　　　日
                 臺 中 高 等 行 政 法 院   第 四 庭
                                審 判 長 法      官　沈　應　南
                                         法      官　許　武　峰
                                         法      官　黃　淑　玲
右正本證明與原本無異。
如不服本判決，應於判決送達後二十日內向本院提出上訴書狀，其未表明上訴理由者
，應於提起上訴後二十日內向本院提出上訴理由書（須依對造人數附具繕本）；如於
本判決宣示或公告後送達前提起上訴者，應於判決送達後二十日內補提上訴理由書（
須附繕本）。未表明上訴理由者，逕以裁定駁回。
提起上訴應預繳送達用雙掛號郵票拾份（每份三十四元)。
中　　華　　民　　國　　九十一　　　年　　　三　　　　月　　十五　　　　日
　　　　　　　　　　　　　　　　　　　　 法院書記官　黃  靜  華
